最高法院民事判決　　　　　　　　　　111年度台上字第352號
上　訴　人　曾素華
訴訟代理人　陳祖德律師
被 上訴 人　葉蓁蓁
上列當事人間請求分割共有物事件，上訴人對於中華民國110年8
月31日臺灣高等法院第二審判決（108年度上字第386號），提起
上訴，本院判決如下：
    主  文 
原判決廢棄，發回臺灣高等法院。
    理  由
本件上訴人主張：坐落宜蘭縣五結鄉○○段000 地號土地（下稱
系爭土地）為兩造所共有，應有部分各為1/2 ，該土地並無因物
之使用目的不能分割或約定不得分割之情形，惟兩造無法達成分
割協議等情，爰訴請裁判分割系爭土地如第一審判決附圖（下稱
附圖）一所示。
被上訴人則以：系爭土地應依附圖二所示方案分割，以免減損土
地利用價值，若無法依該方案分割，伊願意依系爭土地鑑價市值
補償上訴人，取得系爭土地全部等語，資為抗辯。
原審廢棄第一審按附圖一所示方案分割之判決，改判按附圖二所
示方案分割，係以：系爭土地為兩造所共有，應有部分各為 1/2
，屬都市計畫住宅區土地，為建築基地等情，有土地登記謄本、
宜蘭縣五結鄉公所民國108年5月29日函、宜蘭縣政府108年6月18
日函可稽，該土地並無因物之使用目的不能分割或約定不得分割
之情形，惟兩造無法達成分割協議，則上訴人訴請分割系爭土地
，即無不合。次查系爭土地面積196.81㎡，面臨宜蘭縣五結鄉中
興路3 段，現況為休耕耕地，其上並無建物，有原審勘驗筆錄暨
現場照片、系爭土地複丈成果圖、地籍圖謄本、現況照片可參，
考量附圖二所示方案分割，兩造各自取得長方形狀土地均面臨道
路，價值相當，符合系爭土地作為農耕使用之現狀，且各共有人
所分得之土地面積與其依應有部分之比例所應分得之土地面積相
當，應係適當之分割方案。上訴人雖主張依附圖二所示方案分割
，將使兩造分得之土地成為無法建築之畸零地，應依附圖一所示
方案分割，使被上訴人將其分得附圖一編號201-0 所示部分土地
與鄰地被上訴人所有之同段200-1 地號土地合併利用等語，惟系
爭土地現況係作農耕使用，兩造現均未有建築計畫，為兩造所不
爭，且土地之利用方式及價值，不限於建築房屋一途，設立停車
場出租他人、出賣予鄰地所有權人或與鄰接土地協議調整地形或
合併使用，亦皆得發揮土地之經濟效用，尚難認附圖二所示分割
方法有何不妥。再查上開同段200-1 地號土地係被上訴人與訴外
人共有，本件無從考量被上訴人所分得土地得否與他筆土地合併
利用，且觀諸附圖一所示分割方案，將使被上訴人分得之土地不
方整，面臨道路面寬度僅1.32公尺，除未能建築外，更將影響土
地之利用價值及經濟效益，對被上訴人不甚公平，故應以附圖二
所示分割方法較為合理、公平等情，為其判斷之基礎。
按共有物分割之方法不能協議決定，或於協議決定後因消滅時效
完成經共有人拒絕履行者，法院得因任何共有人之請求，命為下
列之分配：以原物分配於各共有人。但各共有人均受原物之分
配顯有困難者，得將原物分配於部分共有人。原物分配顯有困
難時，得變賣共有物，以價金分配於各共有人；或以原物之一部
分分配於各共有人，他部分變賣，以價金分配於各共有人，民法
第824條第2項定有明文。是法院定共有物分割之方法，應斟酌共
有物之價格、利用前景、分割後各部分之經濟價值及各共有人之
意願，依上開規定為適當公平之分配，不受共有人主張之拘束。
次按直轄市、縣（市）（局）政府應視當地實際情形，規定建築
基地最小面積之寬度及深度；建築基地面積畸零狹小不合規定者
，非與鄰接土地協議調整地形或合併使用，達到規定最小面積之
寬度及深度，不得建築，復為建築法第44條所明定。查系爭土地
連接計畫道路寬度超過15公尺，依宜蘭縣畸零地使用規則第3 條
規定，其基地最小寬度、深度分別為4 公尺、16公尺，附圖二所
示分割方案（即乙案），編號201-B、201-0土地均未符上開規定
等情，有宜蘭縣政府108年6月18日府建都字第1080087081號函可
參（見原審卷第149至150頁）。似見依原審所定附圖二所示方案
分割結果，將使兩造分得之土地皆為畸零地，對系爭土地之價值
非無影響。果爾，原審所定分割方案能否謂係適當之分割方法？
已非無疑。再查位於系爭土地東側鄰接系爭土地之宜蘭縣○○鄉
○○段00000地號土地，臨路寬度約4公尺，原係被上訴人單獨所
有，於被上訴人提起本件第二審上訴後之108年6月26日，經其以
夫妻贈與為由，將該土地應有部分3/4 贈與移轉登記予其配偶莊
健楨等情，有土地登記謄本、附圖二、被上訴人陳報狀、戶籍謄
本在卷可稽（見一審卷第5頁、第57頁、原審卷第69頁、第193頁
、第309至326頁、第371 頁）。似見依附圖二所示方案分割結果
，僅被上訴人所分得編號201-0 部分土地，因鄰接其與其配偶所
共有之同段200-1 地號土地，日後尚得經土地合併達到最小面積
之寬度及深度而為建築使用，反之，上訴人就該分得編號 201-B
部分土地得為建築使用之可能性較低。果爾，原審所定分割方案
能否謂係公平之分割方法？亦非無疑。原審未細審酌，逕依附圖
二所示方案裁判分割系爭土地，自有可議。上訴論旨，指摘原判
決違背法令，求予廢棄，非無理由。
據上論結，本件上訴為有理由。依民事訴訟法第477條第1項、第
478條第2項，判決如主文。
中    華    民    國   111    年    4     月    27    日
                      最高法院民事第四庭
                          審判長法官  鄭  雅  萍  
                                法官  滕  允  潔  
                                法官  王  本  源  
                                法官  蕭  胤  瑮  
                                法官  王  金  龍  
本件正本證明與原本無異
                                      書  記  官
中    華    民    國   111    年    5     月    4     日